最高法院刑事判決　　　　　　一○○年度台上字第三五一二號
上　訴　人　姚曼菁
選任辯護人　吳秀菊律師
上列上訴人因違反商業會計法案件，不服台灣高等法院中華民國
九十九年三月九日第二審判決（九十九年度上訴字第七六一號，
起訴案號：台灣桃園地方法院檢察署九十六年度偵字第五三八九
號），提起上訴，本院判決如下：
    主  文
上訴駁回。
    理  由
按刑事訴訟法第三百五十條、第三百六十一條、第三百六十二條
、第三百六十七條規定，不服地方法院之第一審判決而上訴者，
須提出上訴書狀，並應述具體理由，此為上訴必備之程式；其
所提出之書狀未述上訴理由，或僅曾以言詞陳述上訴理由者，
均應於上訴期間屆滿後二十日內補提理由書於第一審法院；第一
審法院經形式審查，認逾期未補提上訴理由者，應定期間先命補
正，逾期未補正者，為上訴不合法律上之程式，應以裁定駁回；
倘已提出上訴理由，但所提非屬具體理由者，即與未述具體理
由無異，應由第二審法院以上訴不合法律上之程式，判決駁回。
而所謂具體理由，必係指摘或表明第一審判決有何採證認事、用
法或量刑等足以影響判決本旨之不當或違法，而構成應予撤銷之
具體事由，始克當之（例如：依憑證據法則具體指出所採證據何
以不具證據能力，或明確指出所為證據證明力之判斷如何違背經
驗、論理法則）；倘僅泛言原判決認定事實錯誤、違背法令、量
刑失之過重或輕縱，而未依上揭意旨指出具體事由，皆難謂係具
體理由，俾與第二審上訴制度旨在請求第二審法院撤銷、變更第
一審不當或違法之判決，以實現個案救濟之立法目的相契合，並
節制濫行上訴。本件原判決以第一審論處上訴人姚曼菁共同主辦
會計人員，連續以明知為不實之事項，而填製會計憑證及記入帳
冊罪刑，已依憑卷內證據資料，詳予說明其所憑之證據及認定之
理由。上訴人收受第一審判決後，雖於法定期間內提起第二審上
訴，然其上訴理由僅泛稱：第一審判決量刑過重，而上訴人違反
商業會計法、稅捐稽徵法部分，係與同案被告蔡榮譽、陳蕙婷共
同犯罪，且經認定係「幫助蔡榮譽逃漏稅捐」之幫助犯，然刑度
卻遠高於蔡榮譽，顯屬輕重失衡云云。並未依據卷內資料指摘或
表明第一審判決之採證認事、用法或量刑等足以影響判決本旨之
不當或違法，構成應撤銷之具體事由，難認已提出具體之上訴理
由。揆諸上開說明，其第二審之上訴不合法律上之程式，因而予
以駁回，從形式上觀察，並無何違法之處。上訴意旨指稱：(一)、
上訴人於民國九十九年一月八日提起第二審上訴後，原審未曾開
庭，亦未以書面裁定定期命上訴人補提上訴理由書，逕以上訴未
述具體理由而駁回上訴人在第二審之上訴，其判決當然違背法
令。又我國刑事訴訟之第二審係採覆審制，本件原審（即第二審
）未經準備程序及言詞辯論程序即實體判決「上訴駁回」，亦有
刑事訴訟法第三百七十九條第六款「被告未於審判期日到庭而逕
行審判」及第十一款「未與被告以最後陳述之機會」之違法情形
。(二)、原判決理由欄二之(三)部分（即上訴意旨所稱事實二之(一)之
2.3.）認定上訴人犯罪，係依憑上訴人為財務主管，而證人華敏
秀係會計人員為由，逕以臆測之詞，認定上訴人犯商業會計法之
罪，不顧上訴人之否認，亦不論實際利得係歸於已自白之同案被
告蔡榮譽，更無視上訴人僅係幫助犯，逕為上訴人有罪判決，且
刑度較正犯蔡榮譽為重，顯有違失，上訴人於第二審之上訴書狀
即已就此部分提出質疑。又就原判決理由欄二之(一)之3.所載事實
部分，原審未以證人之身分詰問同案被告蔡榮譽、陳惠婷，遽採
其二人以被告身分之自白為上訴人論罪之基礎，亦有違司法院釋
字第五八二號有關共同被告應以證人之身分詰問之解釋意旨。另
就原判決理由欄二之(二)部分（即上訴意旨所稱事實二之(一)之1.）
，上訴人雖已自白犯行，但此部分仍無其他積極證據足供為上訴
人自白之擔保，且上訴人亦願全部返還。再者，原判決雖認上訴
人此部分犯罪，然上訴人既已坦承不諱，惟原判決及第一審判決
就此部分之科刑理由亦付之闕如，且刑度與同案被告蔡榮譽等人
相差甚多，亦有判決不備理由之違法等語。惟查，上訴人提起第
二審上訴時，其上訴書狀已明上訴理由（所述者非具體理由）
，原審未再定期命其補正，並無違誤。又「第三百六十七條之判
決及對於原審諭知管轄錯誤、免訴或不受理之判決上訴時，第二
審法院認其為無理由而駁回上訴時，得不經言詞辯論為之。」刑
事訴訟法第三百七十二條定有明文。本件原判決係以上訴人之第
二審上訴違背刑事訴訟法第三百六十七條之規定而駁回其上訴，
揆諸上開規定，原審未經言詞辯論逕予判決，亦無刑事訴訟法第
三百七十九條第六款、第十一款所規定當然違背法令之情形。而
原審係以上訴人之第二審上訴未述具體理由，而判決駁回其上
訴，並未進入實體審理程序，原判決理由欄二之(一)至(三)部分，僅
係引述第一審判決如何論述上訴人犯罪之依據及理由，並未為實
體審認。上訴意旨以原判決逕以臆測之詞，認定上訴人犯商業會
計法之罪，及未以證人之身分詰問蔡榮譽、陳惠婷，或未有其他
積極證據足以擔保其自白，或科刑理由付之闕如等實體上原因，
指摘原判決違法，自屬無據。再者，第一審判決係認定上訴人與
蔡榮譽、陳蕙婷為違反商業會計法之共同正犯，而非幫助犯，且
上訴人又係連續犯，犯罪情節較重於蔡榮譽（上訴人係犯第一審
判決事實欄一之(一)至(三)所示該三部分之行為，而蔡榮譽僅犯第一
審判決事實欄一之(三)所示該部分之行為）。原判決以上訴人之第
二審上訴狀載稱：上訴人違反商業會計法部分，係與蔡榮譽、陳
蕙婷共同犯罪，且經認定係「幫助蔡榮譽逃漏稅捐」之幫助犯，
然刑度卻遠高於蔡榮譽，顯屬輕重失衡云云，顯非依據卷內資料
具體指摘第一審判決量刑有何失當等情，業於理由欄闡甚明，
上訴意旨置原判決明白論斷於不顧，仍執與卷內資料不符而已為
原判決指駁之陳詞，漫指原判決違法，亦非合法上訴第三審之理
由。衡以前開說明，其關於違反修正前商業會計法第七十一條第
一款之罪部分之上訴為違背法律上之程式，應予駁回。又其牽連
犯刑法第三百三十九條第一項之詐欺罪、稅捐稽徵法第四十三條
第一項之幫助納稅義務人以不正方法逃漏稅捐罪部分，核係屬刑
事訴訟法第三百七十六條第一、四款所列之案件，依該法條規定
，既經第二審判決，不得上訴於第三審法院。本件牽連重罪之違
反修正前商業會計法部分，其上訴既不合法，無從為實體上判決
，輕罪之上開二罪部分，自亦無從適用審判不可分之法理，併予
審究，亦應從程序上予以駁回。
據上論結，應依刑事訴訟法第三百九十五條前段，判決如主文。
中    華    民    國  一○○  年    六    月   三十   日
                      最高法院刑事第十一庭
                          審判長法官  賴  忠  星  
                                法官  呂  丹  玉  
                                法官  吳      燦  
                                法官  蔡  名  曜  
                                法官  葉  麗  霞  
本件正本證明與原本無異
                                      書  記  官  
中    華    民    國  一○○  年    七    月    四    日
                                                      Ｅ